臺灣屏東地方法院民事裁定
111年度消債職聲免字第18號
聲  請  人  
即 債務 人  張俊吉  

代  理  人  鄭明達律師
相  對  人  
即 債權 人  台新國際商業銀行股份有限公司

法定代理人  尚瑞強  


相  對  人  
即 債權 人  台北富邦商業銀行股份有限公司

法定代理人  程耀輝  


相  對  人  
即 債權 人  花旗（台灣）商業銀行股份有限公司


法定代理人  莫兆鴻  
代  理  人  陳正欽  


相  對  人  
即 債權 人  中國信託商業銀行股份有限公司


法定代理人  利明献  


相  對  人  
即 債權 人  勞動部勞工保險局

法定代理人  陳琄    


相  對  人  
即 債權 人  財政部南區國稅局屏東分局

法定代理人  許基全  


上列當事人間消費者債務清理之職權免責事件，本院裁定如下：
    主  文
聲請人張俊吉應予免責。
    理  由
一、按法院為終止或終結清算程序之裁定確定後，除別有規定外
    ，應以裁定免除債務人之債務；法院裁定開始清算程序後，
    債務人有薪資、執行業務所得或其他固定收入，扣除自己及
    依法應受其扶養者所必要生活費用之數額後仍有餘額，而普
    通債權人之分配總額低於債務人聲請清算前2年間，可處分
    所得扣除自己及依法應受其扶養者所必要生活費用之數額者
    ，法院應為不免責之裁定。但債務人證明經普通債權人全體
    同意者，不在此限；債務人有下列各款情形之一者，法院應
    為不免責之裁定，但債務人證明經普通債權人全體同意者，
    不在此限：「一、於七年內曾依破產法或本條例規定受免責
    。二、故意隱匿、毀損應屬清算財團之財產，或為其他不利
    於債權人之處分，致債權人受有損害。三、捏造債務或承認
    不真實之債務。四、聲請清算前二年內，因消費奢侈商品或
    服務、賭博或其他投機行為，所負債務之總額逾聲請清算時
    無擔保及無優先權債務之半數，而生開始清算之原因。五、
    於清算聲請前一年內，已有清算之原因，而隱瞞其事實，使
    他人與之為交易致生損害。六、明知已有清算原因之事實，
    非基於本人之義務，而以特別利於債權人中之一人或數人為
    目的，提供擔保或消滅債務。七、隱匿、毀棄、偽造或變造
    帳簿或其他會計文件之全部或一部，致其財產之狀況不真確
    。八、故意於財產及收入狀況說明書為不實之記載，或有其
    他故意違反本條例所定義務之行為，致債權人受有損害，或
    重大延滯程序。」債務人有前條各款事由，情節輕微，法院
    審酌普通債權人全體受償情形及其他一切情狀，認為適當者
    ，得為免責之裁定，消費者債務清理條例（下稱消債條例）
    第132條、第133條、第134條及第135條分別定有明文。又消
    債條例之立法目的，在於使陷於經濟上困境之消費者，得分
    別情形依該條例所定重建型債務清理程序（更生）或清算型
    債務清理程序（清算）清理債務，藉以妥適調整其與債權人
    及其他利害關係人之權利義務關係，保障債權人之公平受償
    ，並謀求消費者經濟生活之更生機會，從而健全社會經濟發
    展；消費者依清算程序清理債務，於程序終止或終結後，為
    使其在經濟上得以復甦，以保障其生存權，除另有上述消債
    條例第133條、第134條所規定不予免責之情形外，就債務人
    未清償之債務原則上採免責主義（消債條例第1條、第132條
    立法目的參照）。
二、本件聲請人張俊吉前於民國109年2月25日依消債條例規定向
    本院聲請更生，經本院以109年度消債更字第62號裁定自109
    年12月16日開始更生程序。然因其所提出之更生方案未獲債
    權人會議可決，且無法提出保證人為其擔保更生方案之履行
    ，本院即以110年度消債清字第29號裁定聲請人於110年10月
    18日開始清算程序，並由本院以110年度司執消債清字第52
    號進行。經本院司法事務官調查，聲請人名下僅有存款新臺
    幣（下同）980元，爰將之分配予各相對人，並於111年3月3
    日裁定終結清算程序，該裁定業已於111年3月28日確定等情
    ，經本院依職權調閱上開案件卷宗核閱屬實。則依首開規定
    ，本院自應審酌聲請人是否有消債條例第133條、第134條所
    定應為不免責裁定之情形。而本院依消債條例第136條規定
    ，通知全體相對人及聲請人於111年8月9日到庭陳述意見：
  ㈠聲請人之代理人具狀並到庭陳稱：聲請人自法院裁定開始更
    生（即109年12月16日）後迄今，主要之收入來源是從事為
    人安裝空調設備之臨時工，工作地點都在臺灣南部之縣市，
    並無固定雇主，如有上工，工資係以現金按日領取，每日之
    工資約為1,300元。但因受新冠肺炎疫情影響，雇主叫工日
    數減少，故平均每月收入僅約19,000元。而聲請人並無記帳
    或保存消費單據，每月生活費用加計扶養雙親之扶養費也約
    19,000元，生活收支勉強打平並無餘額，爰請求准予裁定免
    責等語。
　㈡相對人財政部南區國稅局屏東分局未到庭惟具狀稱：聲請人
    積欠稅款，相對人於本件清算程序中僅獲分配980元，尚有
    不足額27,905元，依消債條例第138條第3款規定，稅捐債務
    不受免責裁定影響等語。
　㈢相對人勞動部勞工保險局未到庭惟具狀稱：依衛生福利部103
    年9月15日衛部保字第1030125517號函釋，如予聲請人免責
    ，未受清償之保險費及利息將發生消滅效果，國民年金保險
    年資依實際繳納保險費月（日）數按比率計算，將影響其未
    來給付權益等語。
　㈣相對人中國信託商業銀行股份有限公司未到庭惟具狀稱：消
    債條例第1條之規定，係為保障債權人公平受償，謀求消費
    者經濟生活之更生及社會經濟之健全發展，非為債務人避免
    清償債務之義務而設立，聲請人目前年約51歲，具有還款能
    力，當竭力清償債務，以防止消債條例被濫用，阻礙社會經
    濟健全及影響債權人公平受償之機會，故不同意聲請人免責
    ，請鈞院詳查聲請人是否有消債條例第133條、第134條之不
    免責事由。
　㈤相對人台北富邦商業銀行股份有限公司未到庭惟具狀稱：聲
    請人聲請本件債務清理程序，已使債權人於不得已之狀況下
    蒙受相當損失，請鈞院詳查聲請人是否有消債條例第133條
    所定不免責事由，並裁定聲請人不免責等語。
　㈥相對人花旗（台灣）商業銀行股份有限公司未到庭惟具狀稱
    ：相對人不同意聲請人免責，請詳查聲請人有無消債條例第
    133條或第134條所定不免責事由等語。　
　㈦相對人台新國際商業銀行股份有限公司未到庭惟具狀稱：不
    同意聲請人免責，請詳查聲請人有無消債條例第133條或第1
    34條所定不免責事由等語。
三、經查：
  ㈠聲請人無消債條例第133條所定應不予免責之事由：
  ⒈按法院裁定開始更生程序後，債務人免責前，法院裁定開始
    清算程序，其已進行之更生程序，適於清算程序者，作為清
    算程序之一部；其更生聲請視為清算聲請，消債條例第78條
    第1項定有明文。由其文義可知，在適於清算程序之情形下
    ，清算程序之始點，得提前至裁定開始更生時。更生程序係
    重建型債務清理程序，為保障普通債權人於更生程序之受償
    額，依消債條例第64條第2項第3款規定，若無擔保及無優先
    權債權受償總額，顯低於法院裁定開始更生程序時，依清算
    程序所得受償之總額，法院不得認可更生方案。此即清算價
    值保障原則，保障債權人不至受比依清算程序受償更不利之
    地位。基此，債務人於裁定開始更生程序時，係有薪資固定
    收入，若債務人係聲請清算而開始清算程序，依消債條例第
    133條規定可能受不免責之裁定，需繼續清償債務達消債條
    例第141條規定數額後，始得再聲請裁定免責。惟於更生轉
    換清算程序之情形，若認定債務人有無薪資等固定收入之時
    點，不得提前至裁定開始更生程序時，債務人因此而受免責
    裁定，債權人將遭受較債務人依清算程序受償更不利之結果
    ，有違清算價值保障原則（臺灣高等法院暨所屬法院98年法
    律座談會民事類提案第40號研討結果參照）。準此，為貫徹
    消債條例第133條避免債務人濫用清算程序以獲免責，並敦
    促有清償能力者，利用薪資等固定收入清償債務而受免責，
    以保障債權人可受最低清償之立法目的，債務人於更生轉清
    算程序之情形，認定有無薪資等固定收入之時點應提前至裁
    定開始更生程序之時。而消債條例第133條既係著重於債務
    人之於開始清算程序後收入固定，於清算程序終止或終結後
    可預期其能以收入扣除必要支出及依法應受其扶養者所必要
    生活費用之數額後之餘額，用以清償債務，則該條所稱「固
    定收入」，須債務人之所得在一般情形下，可得期待將持續
    固定保有者，始當屬之。依據前揭說明，本件自應以本院裁
    定聲請人開始更生時（即109年12月16日）起至裁定免責前
    之期間，綜合考量認定聲請人有無薪資、執行業務所得或其
    他固定收入，扣除自己及依法應受其扶養者所必要生活費用
    之數額後仍有餘額，且普通債權人之分配總額低於聲請人聲
    請更生前2年間（即自107年2月25日起至109年2月24日止）
    ，可處分所得扣除自己及依法應受其扶養者必要生活費用之
    餘額，判斷聲請人有無清償能力，及有無濫用清算程序之情
    節，而決定應否為聲請人不免責之裁定。
  ⒉聲請人主張其自裁定開始更生後至其向本院陳報時（即109年
    12月至111年8月）間均係從事臨時工，每月收入約為19,000
    元等情，雖未提出相關證明文件，然聲請人自107年起至110
    年均未申報所得，又其自104年7月14日起即以屏東縣電器裝
    修業職業工會為加保單位投保勞工保險至今，期間中僅於11
    0年12月4日將勞工保險投保於振彬企業有限公司一日，投保
    之類別為部分工時，有本院依職權調閱之稅務電子閘門財產
    所得調件明細表及勞保局電子閘門資料查詢表可參（見本院
    卷第13至16、18-5至18-11頁），此部分之證據資料核與聲
    請人所述其無固定雇主乙節相符。是於查無聲請人有何其他
    隱藏收入來源之情形下，堪信聲請人所述為真實。據此，聲
    請人自裁定開始更生後至其向本院陳報時，每月收入應為19
    ,000元。
  ⒊又按債務人必要生活費用，以最近一年衛生福利部或直轄市
    政府所公告當地區每人每月最低生活費一點二倍定之。受扶
    養者之必要生活費用，準用第一項規定計算基準數額，並依
    債務人依法應負擔扶養義務之比例認定之。消債條例第64條
    之2第1項、第2項定有明文。聲請人個人日常生活必要費用
    部分，審酌聲請人負債之現況，基於社會經濟活動之互賴及
    誠信，該日常生活所需費用，自應節制開支，不得有超越一
    般人最低生活標準之享受，否則反失衡平，本院參酌衛生福
    利部所公告歷年最低生活費標準，107至111年度臺灣省每人
    每月最低生活費之1.2倍分別為14,866元（107至109年）、1
    5,946元及17,076元，則聲請人每月最低生活費除有特殊情
    形並有證據證明者外，自宜以前開數額為度，始得認係必要
    支出。
　⒋而聲請人之父母，現年分別約79歲、82歲，於107年至110年
    間均無申報所得，自109年1月起迄今，該二人每月分別領有
    國民年金保險老年年金3,792元、國民年金保險老年基本保
    證年金3,772元，此有戶籍謄本、稅務電子閘門財產所得調
    件明細表及勞動部勞工保險局111年7月25日保普老字第1111
    3033420號函可佐（見消債更卷76頁、本院卷第4至12頁）。
    雖聲請人之父母領有前開年金，然其等領取之數額尚未達前
    引消債條例所定之每月必要生活費用，故仍有受聲請人扶養
    之必要，並應由聲請人及胞兄三人共同負擔扶養義務。依前
    引消債條例之規定計算，聲請人於109至111年間每月應負擔
    之扶養費用分別為7,389元、8,109元、8,863元（計算式：
    （14,866元2人－3,792元－3,772元）3人＝7,389元、（15,9
    46元2人－3,792元－3,772元）3人＝8,109元、（17,076元2
    人－3,792元－3,772元）3人＝8,863元，小數點以下均四捨五
    入）。又以前開計算所得之聲請人應負擔扶養費，再加計聲
    請人依前引消債條例可主張之每月必要費用後，於109至111
    年間分別為22,255元、24,055元、25,939元（計算式：14,8
    66元＋7,389元＝22,255元、15,946元＋8,109元＝24,055元、17
    ,076元＋8,863元＝25,939元）。聲請人主張其自裁定開始更
    生後至其向本院陳報時，每月必要生活費用及支出之扶養費
    均合計為19,000元，既低於前開計算所得數額，則應無浮報
    支出之虞，而屬可採。
  ⒌從而，聲請人於裁定開始更生程序後至今，每月雖有19,900
    元之收入，惟於扣除其每月必要生活費用及扶養費19,000元
    後已無剩餘，核與消債條例第133條所定「法院裁定開始清
    算程序後，債務人有薪資、執行業務所得或其他固定收入，
    扣除自己及依法應受其扶養者所必要生活費用之數額後仍有
    餘額」之要件不符，故聲請人並無消債條例第133條之不免
    責事由。
  ㈡又本件聲請人並非7年內曾依破產法或消債條例規定受免責者
    ，而本院依職權就現有事證予以調查審酌之結果，復查無聲
    請人有何隱匿、毀損應屬清算財團之財產，或以顯不相當之
    對價出賣其財產等不利於債權人之處分、捏造債務或承認不
    真實之債務、隱匿、毀棄、偽造或變造帳簿或其他會計文件
    之全部或一部，致其財產之狀況不真確等行為，復無聲請清
    算前1年內，已有清算之原因，而隱瞞其事實，使他人與之
    為交易致生損害之行為，且無明知已有清算原因之事實，非
    基於本人之義務，而以特別利於債權人中之一人或數人為目
    的，提供擔保或消滅債務之行為，亦無故意於財產及收入狀
    況說明書為不實之記載，或有違反消債條例第9條第2項到場
    義務、第41條出席及答覆義務、第81條第1項提出財產及收
    入狀況說明書、債權人、債務人清冊義務、第82條第1項報
    告義務、第89條生活儉樸及住居限制義務、第101條提出清
    算財團書面資料義務、第102條第1項移交簿冊、文件及一切
    財產義務、第103條第1項答覆義務、第136條第2項協力調查
    義務之行為等消債條例第134條各款所定之應不免責之事由
    。
四、綜上所述，聲請人既經本院為終結清算程序之裁定確定，且
    不符合消債條例第133條所定之情形，復查無同條例第134條
    各款所列之不免責事由，依同條例第132條之規定自應裁定
    聲請人免責。至於本件聲請人積欠財政部南區國稅局屏東分
    局之債務，屬稅捐債務，依消債條例第138條第3款之規定，
    此等債權並不受免責裁定之影響，縱聲請人受免責裁定，對
    此部分債務仍有清償之義務，併此敘明。
五、依消債條例第132條，裁定如主文。
中　　華　　民　　國　　111 　年　　8 　　月　　18　　日
                 民事庭    法　　　官　潘  快
上為正本係照原本作成
如不服本裁定，應於裁定送達後10日內，以書狀向本院提出抗告
，並繳納抗告費新臺幣1千元
中　　華　　民　　國　　111 　年　　8 　　月　　18　　日
　　　                      書　記　官　鍾嘉芸